臺灣高等法院刑事判決
109年度上訴字第3097號
上  訴  人  臺灣臺北地方檢察署檢察官
被      告  張菀讌




選任辯護人  吳柏儀律師(法扶律師)          
上列上訴人因被告違反個人資料保護法等案件，不服臺灣臺北地
方法院108年度訴字第17號，中華民國109年6月23日第一審判決
（起訴案號：臺灣臺北地方檢察署107年度調偵字第1545號），
提起上訴，本院判決如下：
    主  文
原判決撤銷。
張菀讌犯個人資料保護法第四十一條之非公務機關未於蒐集特定
目的必要範圍內利用個人資料罪，處有期徒刑參月，如易科罰金
，以新臺幣壹仟元折算壹日。
    事  實
一、張菀讌明知其非公務機關對個人資料之利用，應於蒐集之特
    定目的必要範圍內為之，並應符合個人資料保護法第20條所
    定之各款情形者，始得為特定目的外之利用，竟因與王瑋謚
    間有感情及金錢糾紛而心生不滿，即意圖散布於眾及損害他
    人利益，於民國106年8月25日18時39分許，在某不詳地點，
    以不詳設備連接網際網路，在社群網站「爆料公社」上，以
    暱稱「焦糖瑪奇朵」張貼標題為「女孩泣訴航空業的愛情騙
    子，利用各種話術騙財騙色再分手，請女生小心以免同樣手
    法受害」之文章（下稱本案文章），散布如附表所示之文字
    ，更將王瑋謚之照片與美國影星合成後，在照片上加上「我
    是航空界騙子」、「飛行時數造假四處欠錢」等文字，指摘
    、傳述以上涉及王瑋謚私德且與公共利益無關之事項，足以
    毀損王瑋謚名譽，並將王瑋謚之姓名、生日、住址、照片、
    美國飛行證照、長榮航空招募自訓飛行員甄試通知等個人資
    料公開予該社團成員知悉，貶損王瑋謚之人格及社會評價，
    足以生損害於王瑋謚之利益。
二、案經王瑋謚訴由臺灣臺北地方檢察署檢察官偵查起訴。
    理  由
一、證據能力：
　　本判決以下援引之審判外供述證據以及書證，本案當事人未
    爭執其證據能力（本院卷第113～116頁），而該等證據經本
    院審酌並無違法取得之情況，認為適宜做為證據，自應有證
    據能力。
二、認定犯罪事實所憑之證據及理由：
　　訊據被告張菀讌固不否認與告訴人王瑋謚間存有感情及金錢
    糾紛之事實，惟矢口否認有加重誹謗及違反個人資料保護法
    犯行，辯稱：伊未發表本案文章，亦不認識「焦糖瑪奇朵」
    ，本案文章可能是朋友為幫伊出氣而為，伊有要求「爆料公
    社」及臉書將本案文章移除，但均未獲得回應與處理。又伊
    雖曾向告訴人之前同事說明伊遭告訴人詐欺之情形，並提供
    刑事告訴狀、報案三聯單及LINE對話給告訴人前同事等人閱
    覽或拍照，但目的是希望其他同樣被騙之女性也出面對告訴
    人提告，並希望可請告訴人出面償還被告4萬元美金，但伊
    未曾公開或要求他人發表上開資料供他人瀏覽，故伊主觀上
    並無為自己或第三人不法之財產上利益，或損害告訴人之利
    益之意圖。況告訴人未能在航空界工作，非必因本案文章所
    致，故與伊無關云云。經查：
　㈠本案文章為被告所發表：
　⒈被告與告訴人間存有感情及金錢糾紛，為被告所不爭執。又
    暱稱「焦糖瑪奇朵」之人於前揭時間，在前揭社群網站發表
    本案文章；該文章內容有如附表所示之文字，後附告訴人與
    美國影星之合成照片上有「我是航空界騙子」、「飛行時數
    造假四處欠錢」等文字；如附表所示之文字及前揭合成照片
    於客觀上足以毀損告訴人名譽等情，業經證人王瑋謚於原審
    審理中之證述明確（原審卷二第103～110頁），並有本案文
    章在卷可稽（他字第2463號卷第20～58頁），此部分事實，
    首堪認定。
　⒉依本案文章所附之照片所示，其中有被告與告訴人之通訊軟
    體對話截圖及禮物、卡片照片（他字第2463號卷第49～57頁
    ），均屬於被告與告訴人間私密之資訊，除渠二人外，當非
    其他人所能取得。又其中受理刑事案件報案三聯單、另案刑
    事告訴狀（他字第2463號卷第47～48頁），亦係被告個人所
    持有之文件，此等資料及文件既僅被告與告訴人所擁有，而
    告訴人當不會為損己之事而將發表上開資料及本案文章，故
    本案文章所附此部分照片來源應係被告所為。
　⒊再本案文章有敘及被告與告訴人認識之時間、方式、告訴人
    親戚之職業、被告為告訴人聘請英文家教、被告交付旅行支
    票予告訴人、被告匯款至美國飛行學校之過往等內容，此均
    係被告與告訴人間過去交往之情節，業據證人王瑋謚於原審
    審理中證述明確（原審卷二第109～110頁），而上開事實理
    當僅渠等2人熟知。衡以告訴人應不會為損己之事，故不會
    發表本案文章，則應可推認本案文章之係被告所發表。復 
    以該文章之敘事方式，係以第一人稱陳述，且文章內容關於
    被告與告訴人間財務及感情糾紛之始末均詳細描述，描述之
    情節除與被告另案刑事告訴狀中所載提告事實大致相符外（
    他字第6537號卷第1～3頁），更增添如告訴人親戚之職業、
    被告為告訴人聘請英文家教之舉動、事後被告與告訴人商談
    和解之過程，及被告於另案對告訴人提告之程序進度等，而
    此均為被告親身經歷之內容，且敘事中甚至會穿插個人意見
    與心情之抒發，舉凡如：「這裡我想重申一點，我絕非貪取
    他的金錢」、「為了還債，我在台灣多麼辛苦，我換到你回
    到我身邊了嗎？」等文字，衡情若係他人自被告處聽聞相關
    內容後轉述而發表文章，當無需以第一人稱之方式敘事，且
    難將被告與告訴人間交往經過與金錢往來之細節詳盡描述至
    此程度，並增述另案刑事告訴狀所未提及之內容，亦當無如
    前所述抒發情緒之詰問語句，足見本案文章應係被告所為。
　⒋再被告有傳送訊息內容為：「不要以為正義只有司法可以伸
    張，現在的社會病態，蘋果日報跟東森新聞真的只是小事，
    但是記者跟我手上的證據都還有『爆料公社』跟『PTT』可以用
    ，望自重」等語予告訴人之母（他字第2463號卷第69頁），
    有提及要將手邊資料透過「爆料公社」加以公開之可能。參
    以被告有向臺灣臺北地方檢察署對告訴人提出詐欺取財告訴
    ，以向告訴人問責之舉動，益證被告確實有將其與告訴人間
    糾紛訴諸「爆料公社」網站途徑加以公開之動機，據上可知
    ，本案文章確係由被告所發表乙情，應堪認定。
　⒌至被告以前開情詞，辯稱本案文章及告訴人之個人資料等，
    非其所散佈云云。惟：
　⑴被告於偵查中及原審審理中供稱：我當時透過臉書主動去找
    告訴人的舊同學聯絡告訴人出面，那位舊同學幫我約了一群
    航空業的朋友於106年6月在臺北市京站見面，他們問我什麼
    我就回答，他們也有拍照；我另案對告訴人提告的告訴狀是
    給告訴人的大學還是專科的同學、告訴人之前在華航公司的
    同事，以及一個長榮航空的機師或是副機師看過，至於我自
    己的朋友，應該沒有人看過等語（他字第2463號卷第81～82
    、91～92頁；原審卷一第57頁）。被告既辯稱曾提供另案告
    訴狀及所附證物供告訴人之友人閱覽，且該等友人當場有拍
    照，如本案文章係告訴人之友人所為，則所附照片應會有翻
    拍或複印之痕跡，然比對本案文章所附照片與另案刑事告訴
    狀所附證物可知，本案文章所附照片並無翻拍或複印之痕跡
    （他字第6537號卷第11～12、68頁；他字第2463號卷第51、5
    5～57頁）。
　⑵另案刑事告訴狀所附被告與告訴人間之對話截圖，與本案文
    章所附對話截圖內容相同，但螢幕顯示之時間、電池電量均
    不同，顯非相同照片（他字第2463號卷第49頁、他字第6537
    號卷第29頁），足證非翻拍之事實。
　⑶被告稱：與伊見面之人均為告訴人之同事或同學。則告訴人
    之同事或同學，與被告、告訴人間並無特殊或深刻之情誼或
    怨隙，衡情並無擅自發表本案文章之動機與必要。再參以被
    告未能指明並提供告訴人之同事或同學之真實姓名、年籍資
    料以供查證。而被告未能尋得渠等之原因，於偵查中先稱：
    我已經將他們的資料刪除，但他們會用他們的群組跟我聯絡
    等語（他字第2463號卷第81頁背面），於原審準備程序中則
    改稱：有一天臉書當機，所有對話內容都不見了，我也不記
    得這些人的臉書帳號為何，因為我們沒有加好友，只有用臉
    書的訊息聯絡等語（原審卷一第58頁），所述前後已有不一
    ，所述已難採信。而被告當初既能循網路管道聯繫到告訴人
    之友人，現既受追訴，亦應可以相同方式尋得上開告訴人之
    友人，但被告迄今未能提出告訴人友人之資料，足見被告所
    辯，當係臨訟杜撰之詞，難以採信。
　⒍綜觀本案文章內容涉及被告與告訴人間交往之細節，文章敘
    事之方式，所附被告與告訴人間對話截圖僅渠二人所能取得
    、另案刑事告訴狀及報案三聯單則僅被告所持有，及被告曾
    向告訴人母親談及以「爆料公社」公開告訴人所為之舉等情
    ，應認本案文章係由被告所發表乙節，堪以認定。
　㈡被告散布如附表編號5部分所示文字，並無刑法第310條第3項
    前段規定之適用，其散布如附表編號1至4所示文字及於本案
    文章所附合成照片上加註前揭文字，則不符合刑法第310條
    第3項前段規定之要件：
　⒈被告在前揭社群網站上發表如附表所示之文字，並於本案文
    章後附之合成照片上登載「我是航空界騙子」、「飛行時數
    造假四處欠錢」等文字，既然具體指述告訴人有欺騙感情、
    詐取金錢、造假飛行時數之行為、有持槍之前科及飲酒後不
    良之生理反應，均係「事實陳述」之言論，自屬「誹謗」行
    為探討之範疇。再衡諸我國社會一般人民生活之經驗法則，
    被告前揭各項指摘告訴人之言論，堪認在客觀上足以毀損告
    訴人之名譽、貶抑告訴人之人格及社會地位，並令告訴人產
    生羞辱感，已致告訴人之社會上評價受有損害甚明。是以被
    告於「爆料公社」上發表如附表所示之文字，並於本案文章
    後附之合成照片上加註前揭文字，而使不特定網路使用者得
    以共見共聞該等言論內容，主觀上顯有將所載述內容散布於
    眾之意圖，客觀上亦屬散布文字指摘足以毀損他人名譽無誤
    ，故被告所為顯已該當於刑法第310條第2項之散布文字誹謗
    之構成要件。
　⒉再如附表編號5部分所指摘事項，因告訴人並非公眾人物，而
    僅具一般私人身分，又該部分言論指摘內容，純粹涉及告訴
    人之生理狀態，與告訴人所處之團體中他人並無關連，是此
    部分言論係對於單純私人身分之人，關於其個人生活之事項
    所為，而純屬告訴人之私德，本無刑法第310條第3項前段規
    定之適用。
　⒊如附表編號1至4部分所指摘事項，及本案文章後附之合成照
    片上所載文字，因事涉告訴人有無以假意交往行詐欺之實、
    飛行時數造假等行為，非但關乎告訴人可能涉及之犯罪行為
    ，亦可能與告訴人所往來聯繫群體中之他人有關，而非屬純
    涉私德之事項，當有刑法第310條第3項前段規定之適用。惟
    如附表編號1至3部分所指摘事項，依該部分文字所使用之詞
    彙，如：「連續」、「一直用」、「詐騙金錢之前科」，並
    觀諸本案文章前後語意脈絡，如：「目前得知已經有多位女
    生被這航空界騙子渣男騙了」等敘述（他字第2463號卷第28
    頁），當非僅在於敘述被告與告訴人之糾紛，而是進一步指
    摘告訴人除了與被告交往之外，尚有詐騙其他女性之舉措，
    難認被告主觀上僅係為表達一己經驗。是被告既就如附表編
    號1至4部分所指摘事項及本案文章後附之合成照片上所載文
    字，均未提出任何足使一般人認定其有相當理由確信所指摘
    之事為真實之相關證據資料，亦未見被告有何查證作為，則
    被告率爾以文字在前揭社群網站發表此部分言論，顯存有惡
    意或重大輕率之情形，堪認被告主觀上確有誹謗告訴人之故
    意，尚難依刑法第310條第3項前段之規定不予處罰。
　㈢被告所為係違反個人資料保護法第20條及第41條之規定：
　⒈按個人資料保護法所指「個人資料」，係指自然人之姓名、
    出生年月日、國民身分證統一編號、護照號碼、特徵、指紋
    、婚姻、家庭、教育、職業、病歷、醫療、基因、性生活、
    健康檢查、犯罪前科、聯絡方式、財務情況、社會活動及其
    他得以直接或間接方式識別該個人之資料，個人資料保護法
    第2條第1款定有明文。經查，被告所刊登之內容含有告訴人
    之姓名、住址、照片及長榮航空招募自訓飛行員甄試通知，
    既已包括告訴人之姓名、聯絡方式、特徵及社會活動等個人
    資料（他字第2463號卷第30、32、34、45、48頁），已足使
    一般人得透過上開資料識別告訴人，是被告客觀上未經告訴
    人同意又未於蒐集之特定目的範圍內利用告訴人之個人資料
    ，已堪認定。
　⒉次按個人資料保護法於104年12月30日修正公布，並自105年3
    月15日施行（以下依修正前後分別稱為舊法、新法）。舊法
    第41條第1項規定：「違反第六條第一項、第十五條、第十
    六條、第十九條、第二十條第一項規定，或中央目的事業主
    管機關依第二十一條限制國際傳輸之命令或處分，足生損害
    於他人者，處二年以下有期徒刑、拘役或科或併科新臺幣二
    十萬元以下罰金」、第2項規定：「意圖營利犯前項之罪者
    ，處五年以下有期徒刑，得併科新臺幣一百萬元以下罰金」
    。新法第41條則僅規定：「意圖為自己或第三人不法之利益
    或損害他人之利益，而違反第六條第一項、第十五條、第十
    六條、第十九條、第二十條第一項規定，或中央目的事業主
    管機關依第二十一條限制國際傳輸之命令或處分，足生損害
    於他人者，處五年以下有期徒刑，得併科新臺幣一百萬元以
    下罰金」。亦即，新法第41條雖刪除舊法第41條第1項規定
    ，但將舊法第41條第2項之「意圖營利」文字修正為「意圖
    為自己或第三人不法之利益」，並增列「意圖損害他人之利
    益」為構成犯罪。而其中新法第41條所稱「意圖為自己或第
    三人不法之利益」，其「利益」應限於財產上之利益；至同
    條所稱「損害他人之利益」中之「利益」，則不限於財產上
    之利益（最高法院大法庭109年度台上大字第1869號裁定參
    照）。經查，被告所刊登之內容，未經告訴人同意又未於蒐
    集之特定目的範圍內利用告訴人之姓名、聯絡方式、特徵及
    社會活動等個人資料，指稱告訴人為愛情騙子、航空界騙子
    、飛行時數造假四處借錢等情，使周遭旁人得以知悉告訴人
    與被告之間感情及金錢糾紛，以此方式侵害告訴人之隱私權
    ，係損害告訴人非財產上之利益之人格權，自屬「損害他人
    之利益」，而該當於個人資料保護法第41條之構成要件。是
    被告空言否認其主觀上無損害告訴人利益之意圖，不足採信
    。
　㈣綜上所述，被告所辯均不足採信。本案事證明確，其犯行堪
    以認定，應依法論科。
三、論罪：
　㈠被告行為後，刑法第310條第2項規定固於108年12月25日修正
    公布，並於同年月27日施行生效，該次修正雖將該條項罰金
    刑刑度自「一千元以下」修正為「三萬元以下」，然修正前
    之罰金刑刑度，依刑法施行法第1條之1第2項前段規定提高3
    0倍後，與修正後並無差異，是就被告所涉本案犯行之法定
    刑度並未修正，且實質上並無法律效果及行為可罰性範圍之
    變更，自無新舊法比較之問題，應逕予適用現行之規定，先
    予敘明。
　㈡被告以如附表所示之方式逾越個人資料保護法之必要範圍而
    利用告訴人之姓名、聯絡方式、特徵及社會活動等個人資料
    ，並將如附表所示之各該文字及本案文章後附合成照片上加
    註之文字指摘告訴人，堪認於客觀上足以毀損告訴人之名譽
    、貶損告訴人之人格及社會地位，已致告訴人之社會上評價
    及利益受有貶抑，是核被告所為，係犯刑法第310條第2項之
    散布文字誹謗罪及個人資料保護法第41條、第20條第1項之
    非公務機關未於蒐集特定目的必要範圍內利用個人資料罪。
　㈢被告以一行為同時觸犯上開2罪，為想像競合犯，應依刑法第
    55條前段規定，從一重之個人資料保護法第41條、第20條第
    1項之非公務機關未於蒐集特定目的必要範圍內利用個人資
    料罪處斷。
　㈣公訴意旨雖認被告與暱稱「焦糖瑪奇朵」之人就本案所為，
    有犯意聯絡與行為分擔，應論以共同正犯。惟本院認暱稱「
    焦糖瑪奇朵」之人即為被告，故公訴意旨於此部分，容有誤
    會，併此敘明。
四、撤銷改判之理由：
　㈠被告犯罪事證明確，原審法院予以論罪科刑，固非無據。惟
    個人資料保護法第41條中所稱「損害他人之利益」之「利益
    」並不限於「財產上之利益」。而被告有於本案文章中揭露
    告訴人之個人資料，損害告訴人之利益，已如前述，則原判
    決以個人資料保護法第41條中所稱「意圖為自己或第三人不
    法之利益或損害他人之利益」之「利益」均僅限於「財產上
    之利益」，並以無法證明被告有損及告訴人之財產上利益為
    由，而不另為無罪之諭知，即有可議。
　㈡檢察官上訴意旨以被告張貼之本案文章已損害告訴人非財產
    上利益之人格權，被告應成立非公務機關未於蒐集之特定目
    的必要範圍內利用個人資料罪，指摘原判決不當，為有理由
    。至檢察官上訴意旨指摘原審未審酌被告未經告訴人同意，
    又未於蒐集之特定目的內利用個人之個人資料發表本案文章
    ，造成告訴人無從在臺灣航空界求職謀生，客觀上損害告訴
    人財產上利益云云。惟告訴人未能在臺灣航空界求職謀生，
    理由多有所在，與本案未必有關，難認損害告訴人財產上利
    益，故檢察官此部分尚難認有理由。惟原審判決既有上開可
    議之處，即屬無從維持，應由本院予以撤銷改判。
　㈢爰審酌被告未經告訴人同意亦未於蒐集之特定目的範圍內利
    用告訴人之個人資料，因與告訴人間之感情及金錢糾紛，即
    率爾在「爆料公社」上散布如附表所示之文字及告訴人個人
    資料，並使不特定多數之網站瀏覽者得以共見共聞，致告訴
    人之名譽法益及人格權受損，所為非是；再參以被告為本案
    犯行係出自與告訴人間感情與金錢糾紛之動機、所散布之文
    字內容、散布之途徑、對告訴人名譽影響之程度等犯罪情節
    ；另慮及被告犯後始終否認犯行，態度非佳，迄今未能與告
    訴人達成和解，惟考量被告此前無前案紀錄，素行尚佳；並
    衡酌被告自陳大學肄業之智識程度、須扶養父母及甫出生之
    小孩等一切情狀（原審卷二第121頁、本院卷第120頁），量
    處如主文所示之刑，並諭知易科罰金之折算標準。
據上論斷，應依刑事訴訟法第369條第1項前段、第364條、第299
條第1項前段，個人資料保護法第20條第1項、第41條，刑法第11
條前段、第310條第2項、第55條、第41條第1項前段，刑法施行
法第1條之1第1項，判決如主文。
本案經檢察官蔡沛珊提起公訴，檢察官王銘裕提起上訴，檢察官
翁珮嫻到庭執行職務。
中　　華　　民　　國　　110 　年　　1 　　月　　26　　日
                  刑事第七庭    審判長法　官  孫惠琳
                                      法　官  連雅婷
                                      法　官  張育彰
以上正本證明與原本無異。
如不服本判決，應於收受送達後20日內向本院提出上訴書狀，其
未敘述上訴之理由者並得於提起上訴後20日內向本院補提理由書
（均須按他造當事人之人數附繕本）「切勿逕送上級法院」。
                                      書記官  周士涵
中　　華　　民　　國　　110 　年　　1 　　月　　26　　日
附錄本案論罪科刑法條：
中華民國刑法第310條
意圖散布於眾，而指摘或傳述足以毀損他人名譽之事者，為誹謗
罪，處1年以下有期徒刑、拘役或1萬5千元以下罰金。
散布文字、圖畫犯前項之罪者，處2年以下有期徒刑、拘役或3萬
元以下罰金。
對於所誹謗之事，能證明其為真實者，不罰。但涉於私德而與公
共利益無關者，不在此限。
個人資料保護法第20條
非公務機關對個人資料之利用，除第6條第1項所規定資料外，應
於蒐集之特定目的必要範圍內為之。但有下列情形之一者，得為
特定目的外之利用：
一、法律明文規定。
二、為增進公共利益所必要。
三、為免除當事人之生命、身體、自由或財產上之危險。
四、為防止他人權益之重大危害。
五、公務機關或學術研究機構基於公共利益為統計或學術研究而
    有必要，且資料經過提供者處理後或經蒐集者依其揭露方式
    無從識別特定之當事人。
六、經當事人同意。
七、有利於當事人權益。
非公務機關依前項規定利用個人資料行銷者，當事人表示拒絕接
受行銷時，應即停止利用其個人資料行銷。
非公務機關於首次行銷時，應提供當事人表示拒絕接受行銷之方
式，並支付所需費用。 
個人資料保護法第41條：
意圖為自己或第三人不法之利益或損害他人之利益，而違反第6
條第1項、第15條、第16條、第19條、第20條第1項規定，或中央
目的事業主管機關依第21條限制國際傳輸之命令或處分，足生損
害於他人者，處5年以下有期徒刑，得併科新臺幣1百萬元以下罰
金。
附表：
編號 文字內容 卷證出處 1 頂著美國回來的自訓機師靠著連續詐騙女生金錢來過活的爛人、渣男 他字2463號卷第20頁 2 一直用騙跟女生交往來過生活 他字2463號卷第26頁 3 有欺騙女生感情用來詐騙金錢的前科 他字2463號卷第27頁 4 王先生還有多次詐欺記錄，及自稱的持槍前科 他字2463號卷第28頁 5 他戴保險套、喝啤酒會不舉 他字2463號卷第29頁